臺灣桃園地方法院民事判決　　　　　　　 93年度訴字第861號
原　　　告　丙○○
訴訟代理人　鄭華合律師
被　　　告　甲○○
訴訟代理人　乙○○
上列當事人間請求確認抵押債權不存在事件，於民國94年4 月7
日言詞辯論終結，本院判決如下：
    主  文
確認被告於民國九十一年一月四日就原告所有如附表一所示之不
動產所設定之最高限額抵押權新臺幣肆佰萬元，於超過本金新臺
幣陸拾貳萬貳仟元及其利息、違約金部分之抵押債權不存在。
原告其餘之訴駁回。
訴訟費用由被告負擔四分之三，餘由原告負擔。
    事實及理由
一、按訴狀送達後，原告不得將原訴變更或追加他訴，但請求之
    基礎事實同一者，不在此限；又被告於訴之變更追加無異議
    ，而為本案之言詞辯論者，視為同意變更或追加，民事訴訟
    法第255條第1項第2款、第2項分別定有明文。本件原告起訴
    時，原僅請求確認(1)本院93年度拍字第337 號民事裁定中，
    原告就如附表一之不動產所設定之抵押權，就如附表二之抵
    押債權2,272,000 元，其中編號1 至5 之本票債權及編號6
    至9 之支票債權，在195 萬元範圍內對原告之抵押債權不存
    在。(2)本院93年度拍字第337 號民事裁定中，原告就如附表
    一之不動產所設定之抵押權，就如附表二之抵押債權2,272,
    000 元，其中編號10之支票債權122,000 元為普通債權，非
    桃園縣中壢地政事務所他項權利證明書字號：091 壢他電字
    第000123號抵押權所擔保之抵押債權。嗣於訴訟繫屬中，因
    被告就原告抵押之不動產聲請強制執行，乃追加請求撤銷本
    院93年度執字第18338 號強制執行程序，並變更其聲明如下
    述二、(三)所示，核其變更及追加之聲明所據以請求法院判決
    之基礎事實係屬同一，且被告對其訴之追加並無異議，而為
    本案之言詞辯論，視為同意追加，是本件原告為聲明之變更
    及追加應予准許，合先敘明。
二、原告起訴主張：
  (一)原告本人共只向被告借款新臺幣（下同）100 萬元，而原告
    已陸續還款80萬元，被告於本院93年度拍字第337 號拍賣抵
    押物事件中，雖主張其對原告有抵押債權227 萬2 千元，惟
    僅有如附表二編號1之20萬元本票為原告向被告借款所簽發
    且尚未清償，關於其餘票據則分敘如下：
    1.如附表二編號2之本票所擔保之債務，是原告本人向被告
      借款之債務，惟原告已於93年4月清償完畢。
    2.如附表二編號3、4、5之本票，係原告簽發用以擔保訴外
      人劉怡暄向被告借款之本票，該劉怡暄之借款債務已因劉
      怡暄所簽發予被告之同額支票兌現而清償。
    3.如附表二編號6 至9 之支票，亦係劉怡暄向被告借款由劉
      怡暄所簽發交付被告之支票，原告雖在該些支票後背書，
      惟原告之背書乃針對原發票日期（均在91年7 月間）而為
      背書，被告所提出之如附表編號6 至9 支票之票期均經嗣
      後變更為「92年」，乃係於原告背書之後所變造，被告對
      原告之票據權利迄今已罹於時效，原告依票據法第16 條
      及第22條之規定，無須負責。
    4.如附表二編號10之支票，乃原告為擔保劉怡暄向被告借款
      之利息，由劉怡暄向原告借票而交付被告，此並非原告本
      人向被告借款之債務，並非本件最高限額抵押權所擔保之
      債權範圍。
  (二)於原告提起本件之訴後，被告持前開本院93年度拍字第337
    號拍賣抵押物裁定向本院民事執行處聲請強制執行（93年度
    執字第18338號），惟如前所述之各筆抵押債權並不存在，
    被告強制執行原告之抵押物，顯然侵害原告權益，爰依強制
    執行法第14條第2項規定，提起債務人異議之訴，請求撤銷
    強制執行程序。
  (三)並聲明：
　　1.確認被告於91年1月4日就原告所有如附表一所示之不動產
  　　所設定之最高限額抵押權400 萬元，於超過20萬元部分之
      抵押債權不存在。
    2.本院93年度執字第18338號拍賣抵押物強制執行事件，所
      為之強制執行程序，應予撤銷。
三、被告抗辯：
  (一)如附表二編號1 至10之票據，均是原告本人親自向被告借款
    所交付予被告之票據。原告並於90年12月27日提供其所有如
    附表一之房地設定最高限額400 萬元之抵押權予被告，以擔
    保前述其向被告借款之債權，並在91年1 月4 日完成設定登
    記。詎料，屆清償期迭經被告催討，原告置之不理，被告方
    聲請本院以93年度拍字第337 號民事裁定拍賣抵押物，嗣經
    被告再為催討，原告僅清償如附表二編號3 、4 之本票債務
    （金額共計50萬元），被告已將該2 紙本票返還原告，迄今
    原告尚有177 萬2 千元之債務未清償。
  (二)原告本人向被告借款之次數，不僅如附表二之10紙票據所示
    。原告歷次向被告借款，均是或持其本人所簽發之本票或支
    票（如附表二編號1至5、編號10）、或持由訴外人劉怡暄所
    簽發其後由原告背書之支票（如附表二編號6至9）交付被告
    ，原告借款時如係交付其本人所簽發之本票，就不會再交付
    劉怡暄簽發之支票，反之亦同。於原告清償時，被告均會將
    與原告清償金額同額之票據返還原告，故若劉怡暄的支票有
    兌現，亦是清償原告另外的借款，是本件現存之如附表二所
    示10紙票據，除如附表二編號3 、4 之票據借款債務原告已
    清償外，其餘原告均仍未清償。
  (三)原告持如附表二編號6至9之支票向被告借款時，該些支票上
    之發票年度均已變更為「92年」，原告主張該些支票之票期
    均經嗣後變造為92年云云，與事實不符。
  (四)並聲明：請求駁回原告之訴。
四、兩造不爭執部分：
  (一)如附表二編號1之本票為原告向被告借款所簽發，且該借款
    債務原告尚未清償（見本院94年4月7日言詞辯論筆錄）。
  (二)系爭最高限額抵押權於90年12月27日簽訂抵押權設定契約書
    並為送件申請，在91年1月4日完成設定登記（見本院卷第62
    頁）
  (三)系爭最高限額抵押權所擔保的債權，只包括該抵押權設定後
    所發生之債權，不包括該抵押權設定前所發生之債權。（見
    本院94年4月7日言詞辯論筆錄）。
  (四)系爭最高限額抵押權所擔保者，僅限於原告本人向被告借款
    之債務，並不包括原告擔保他人向被告借款之債務（見本院
    94 年4月7日言詞辯論筆錄）。
  (五)原告每次清償欠款，被告均會返還與原告清償金額相同的票
    據予原告（見本院卷第237頁）。
五、本院判斷：
  (一)附表二編號2至4之債權部分：
    按最高限額抵押權者，乃預定抵押物應擔保債權之最高限額
    所設定之抵押權，該抵押權所生之抵押物擔保責任，應限於
    抵押權設定契約約定之金額、擔保範圍及期間；又最高限額
    抵押權所擔保者，以將來不特定之債權為常；其並就當事人
    間之基礎關係所生之現在債權，或其他已存在之特定債權擔
    保者，雖無不可，惟須當事人就此項特約擔保有所約定始可
    。經查，本件附表二編號2至4之本票，其發票日分別為90年
    2月5日、90年3月9日、90年3月20日，均係在系爭最高限額
    抵押權設定登記（在91年1月4日）前。次查，兩造均不爭執
    系爭本票之發票日均即為各筆債務之借款日（見本院94年3
    月10日言詞辯論筆錄）、及系爭最高限額抵押權所擔保的債
    權，只包括該抵押權設定後所發生之債權，並不包括該抵押
    權設定前所發生之債權的事實，是堪認如附表二編號2至4之
    債權均係發生在系爭最高限額抵押權設定契約書簽訂（90年
    12月27日）之前。揆諸前開說明，如附表二編號2 至4 之債
    權，應非本件系爭最高限額抵押權所擔保之範圍。
  (二)附表二編號5之債權部分：
    原告雖主張如附表二編號5之本票，係原告簽發用以擔保訴
    外人劉怡暄向被告借款之本票，該劉怡暄之借款債務已因劉
    怡暄所簽發予被告之發票日為91年2月10日、票號AA0000000
    號、面額為30萬元之支票（見本院卷第225頁、第156頁），
    在91年2月15日兌現而清償云云，惟被告否認之，並主張如
    附表二編號5之本票，亦係原告本人向其借款所簽發，且原
    告迄今尚未清償。經查，本院訊問原告：「妳所開立的個人
    本票，如何分辨是要擔保劉怡暄的欠款或是擔保你自己的借
    款」？原告承稱：「我開的本票若與劉怡暄的支票日期金額
    相同的，就是我擔保劉怡暄的欠款所開」、「如果我有在劉
    怡暄的支票後面有背書，就不會開本票」等語（見本院卷第
    235頁、94年4月7日言詞辯論筆錄），足見原告並不爭執其
    所簽發的本票若非係為擔保劉怡暄之借款債務所簽發，即係
    為擔保其個人之借款債務所簽發，且若其已在劉怡暄之支票
    後背書為擔保，就同筆劉怡暄之借款，就不會再簽發其個人
    之本票而為擔保。本院核諸前開劉怡暄所簽發之發票日為91
    年2 月10日、票號AA0000000 號、面額為30萬元之支票（附
    於本院卷第225 頁）其上已有原告「丙○○」之「背書」，
    足證如附表二編號5 之本票原告並非係為擔保劉怡暄之前開
    支票借款所簽發，亦即2 者所擔保者，並非相同之借款債權
    ，從而，原告主張因前開如附表二編號5 之本票係為擔保前
    開劉怡暄為發票人之支票的借款債務、及因該劉怡暄支票已
    兌現，如附表二編號5 之本票借款債務即已因清償而消滅云
    云，均屬無據，並不可採。是應認被告對於原告就該紙本票
    所表彰之借款債權仍屬存在，且為系爭抵押權之擔保效力所
    及。
  (三)附表二編號6至9之債權部分：
    1.如附表二編號6至9之其上有原告背書、以劉怡暄為發票人
      之支票，其發票日原均為「91年」7月，而後均經更改為
      「92年」之事實，有該些支票影本附卷可稽（見本院卷第
      100 頁至第103 頁）。經本院依職權調查與前開支票連號
      之其餘票號為AA0000000 、AA0000000 、AA0000000 等支
      票影本，該些支票發票日期，均係約為91年6 月至91年8
      月間（見本院卷第152 頁），足見系爭附表二編號6 至9
      之支票亦均係在91年7 月間所簽發。原告主張其簽名背書
      係在變造前，被告主張係變造後，兩造均未舉證以實其說
      ，斟諸前述如附表二編號6 至9 之支票並非全部連號，當
      認該些支票應非同一次交付，衡情，若係交付時因錯誤而
      需更改票期，應僅於其中一部分支票有需更改票期之情形
      ，而無4 紙支票均須更改票期之理。況依票據法第16條第
      1 項後段規定：不能辨別前後時，推定簽名在變造前，故
      應以原告之主張為可採，其僅須依票據之「原有文義」負
      其責任。
    2.按發票地與付款地在同一省（市）區內者，支票之執票人
      ，應於發票日後7日內，為付款之提示；執票人不於第130
      條所定期限內為付款之提示，或不於拒絕付款日或其後5
      日內，請求作成拒絕證書者，對於發票人以外之前手，喪
      失追索權，票據法第130條第1款、第132條分別定有明文
      。本件原告既係依票據之「原有文義」（即發票日期為91
      年7月間）負其責任，被告迨至92年9月始為提示，對於原
      告自喪失追索權。
    3.被告雖主張附表二編號6至9之支票亦係原告本人向其借款
      而為背書云云，惟原告否認之。按當事人主張有利於己之
      事實者，就其事實有舉證之責任，民事訴訟法第277 條前
      段定有明文。又主張法律關係存在之當事人，須就該法律
      關係發生所須具備之特別要件，負舉證之責任。本件被告
      主張其與原告就如附表二編號6 至9 之票據，有金錢借貸
      關係存在，其須就金錢借貸關係之發生所須具備的特別要
      件即「金錢之交付」及其與原告間之「借貸意思表示一致
      」負舉證之責任。經查，被告雖否認認識劉怡暄，惟其於
      本院93年11月6 日言詞辯論時曾自承：伊曾在原告家裏看
      過劉怡暄（見本院卷第141 頁）、「她（指原告）拿劉怡
      暄的客票來週轉時有說她是要幫劉怡暄的忙」（見本院卷
      第215 頁）；再斟諸本院依職權所函調附於本院卷第223
      頁之由劉怡暄所簽發，並由被告提示兌現之支票，其票據
      背面並無原告之背書，而僅有「劉？（註：看不清楚）
      」之簽名，對照於被告自稱：原告如果是交付劉怡暄的支
      票，就不會再交付原告本人的本票給我」（見本院卷第13
      9 頁）等語，則該支票既無原告之背書，顯非原告向被告
      借款所交付，而應認係票據發票人劉怡暄向被告借款所交
      付；再佐以附表二編號6 至9 之支票，如前所述係簽發於
      91年7 月間，嗣卻經變更發票日期為「92年」，並均由原
      發票人劉怡暄在更改處蓋有「劉怡暄」印文（見本院卷第
      100 頁至第103 頁），準此，堪認被告應認識劉怡暄，並
      曾借款予劉怡暄，而系爭附表二編號6 至9 之支票款項應
      係劉怡暄所借，故被告於系爭附表二編號6 至9 之支票發
      票日屆滿一年後，方能獲得劉怡暄之同意更改發票日期並
      在支票上更改處用印。至被告雖辯稱：原告持劉怡暄的支
      票予伊時，伊要求原告在票後背書，並對原告說如支票領
      不到錢，要找原告本人要錢等語，苟若屬實，亦可能係其
      要求原告為劉怡暄向被告借款之債務為「擔保」，並不足
      證系爭支票所表彰之借貸原因關係是存在於原告與被告之
      間。本件兩造既均不爭執系爭最高限額抵押權所擔保者，
      僅限於原告本人向被告借款之債務，並不包括原告擔保他
      人向被告借款之債務，則系爭附表二編號6 至9 之支票所
      表彰之債權，並不在系爭最高限額抵押權所擔保之範圍，
      應堪認定。
  (四)附表二編號10之債權部分：
    原告雖主張如附表二編號10之支票，乃原告為擔保劉怡暄向
    被告借款之利息，由劉怡暄向原告借票而交付被告云云，惟
    查系爭附表二編號10之支票發票日為92年9 月6 日，核諸原
    告自承：「到『91年』劉怡暄財務困難，我就沒有開本票擔
    保劉怡暄的借款」等語（見本院卷第140 頁），則衡情，原
    告於「92年間」，自亦無可能再簽發支票擔保劉怡暄之借款
    利息債務，是原告主張應不可採，原告簽發之附表二編號10
    之支票，應屬其本人向被告之借款債務，核應在系爭最高限
    額抵押權擔保範圍內。
  (五)綜上，如附表二編號2 至4 及編號6 至9 之債權，均非系爭
    最高限額抵押權所擔保之範圍。另如附表二編號5 、10之債
    權及其利息、違約金，應係屬系爭最高限額抵押權擔保的範
    圍。從而，原告請求確認系爭不動產所設定之最高限額抵押
    權400 萬元，於超過新臺幣20萬元部分之抵押債權不存在，
    其請求確認不存在部分之其中本金債權422,000 元、及其存
    在之本金債權的利息、違約金之抵押債權，均應屬存在，其
    此部分之請求，為無理由，應予駁回，其餘則為有理由，應
    予准許。
  (六)如前所述，如附表二所示之債權，既有前述部分仍為系爭最
    高限額抵押權之擔保效力所及，則原告請求撤銷本院93年度
    執字第18338 號拍賣抵押物強制執行事件所為之強制執行程
    序，即屬無理由，應予駁回。
六、從而，關於原告請求之第1 項聲明，應確認如主文所示，其
    餘應予駁回；關於原告請求之第2 項聲明，則屬無理由，應
    予駁回。
七、本件事實已臻明確，兩造其餘之攻擊或防禦方法，及未經援
    用之證據，經本院斟酌後，認為與判決基礎之事實並無影響
    ，均不足以影響本裁判之結果，自無庸一一詳予論駁之必要
    ，併此敘明。
結論：本件原告之訴為一部有理由、一部無理由，依民事訴訟法
第79條，判決如主文。
中　　華　　民　　國　　94　　年　　4 　　月　　21　　日
                  民事第一庭    法　官　林曉芳
附表一：
　　設定系爭最高限額抵押權之不動產：
     1.坐落桃園縣中壢市○○○○段第1182之34地號土地，
     2.坐落前開土地上之建物（中壢市○○○○段第9425建號
       ，門牌號碼為桃園縣中壢市○○街23號）
附表二：
┌─┬──┬───┬───┬───┬────┬─────┬────┬───┐
│編│票據│發票人│發票日│到期日│票面金額│票號 　 　│ 付款人 │ 備註 │
│號│種類│      │      │      │(新臺幣)│          │        │      │
├─┼──┼───┼───┼───┼────┼─────┼────┼───┤
│１│本票│丙○○│89年11│90年2 │20萬元  │CH679719  │        │      │
│  │    │      │月22日│月22日│        │          │        │      │
├─┼──┼───┼───┼───┼────┼─────┼────┼───┤
│２│本票│丙○○│90年2 │90年4 │30萬元  │CH679721  │        │      │
│  │    │      │月5日 │月22日│        │          │        │      │
├─┼──┼───┼───┼───┼────┼─────┼────┼───┤
│３│本票│丙○○│90年3 │90年5 │30萬元  │CH679722  │        │      │
│  │    │      │月9日 │月9日 │        │          │        │      │
├─┼──┼───┼───┼───┼────┼─────┼────┼───┤
│４│本票│丙○○│90年3 │90年10│20萬元  │CH274079  │        │      │
│  │    │      │月20日│月20日│        │          │        │      │
├─┼──┼───┼───┼───┼────┼─────┼────┼───┤
│５│本票│丙○○│91年1 │91年2 │30萬元  │CH274083  │        │      │
│  │    │      │月10日│月10日│        │          │        │      │
├─┼──┼───┼───┼───┼────┼─────┼────┼───┤
│６│支票│劉怡暄│92年7 │      │20萬元  │AA0000000 │新竹國際│丙○○│
│  │    │      │月1日 │      │        │          │商業銀行│背書  │
│  │    │      │      │      │        │          │金陵分行│      │
├─┼──┼───┼───┼───┼────┼─────┼────┼───┤
│７│支票│劉怡暄│92年7 │      │20萬元  │AA0000000 │新竹國際│丙○○│
│  │    │      │月10日│      │        │          │商業銀行│背書  │
│  │    │      │      │      │        │          │金陵分行│      │
├─┼──┼───┼───┼───┼────┼─────┼────┼───┤
│８│支票│劉怡暄│92年7 │      │25萬元  │AA0000000 │新竹國際│丙○○│
│  │    │      │月13日│      │        │          │商業銀行│背書  │
│  │    │      │      │      │        │          │金陵分行│      │
├─┼──┼───┼───┼───┼────┼─────┼────┼───┤
│９│支票│劉怡暄│92年7 │      │20萬元  │AA0000000 │新竹國際│丙○○│
│  │    │      │月14日│      │        │          │商業銀行│背書  │
│  │    │      │      │      │        │          │金陵分行│      │
├─┼──┼───┼───┼───┼────┼─────┼────┼───┤
│１０│支票│丙○○│92年9 │      │12萬2 千│AA0000000 │新竹國際│      │
│  │    │      │月6日 │      │元      │          │商業銀行│      │
│  │    │      │      │      │        │          │新明分行│      │
└─┴──┴───┴───┴───┴────┴─────┴────┴───┘
以上正本係照原本作成
如對本判決上訴，須於判決送達後20日內向本院提出上訴狀
中　　華　　民　　國　　94　　年　　4 　　月　　21　　日
                                書記官　葉菽芬
